【裁判字號】    90,台上,355
【裁判日期】    900302
【裁判案由】    塗銷繼承登記等
【裁判全文】
最高法院民事判決                                  九十年度台上字第三五五號
    上  訴  人  戊○○
    訴訟代理人  李勇三律師
    上  訴  人  辰  ○
                甲  ○
                辛  ○
                丑○○
                乙○○
                庚○○
                丁○○
                丙○○
                卯○○
                子○○
                寅○○
                癸○○
                壬○○
                己  ○
    被 上訴 人  巳○○○
    訴訟代理人  歐東洋律師
右當事人間請求塗銷繼承登記等事件，上訴人對於中華民國八十八年四月九日台灣高
等法院第二審判決（八十七年度家上字第一四○號），提起上訴，本院判決如左：
    主  文
上訴駁回。
第三審訴訟費用由上訴人負擔。
    理  由
本件被上訴人主張，兩造均為被繼承人林老色之繼承人，被上訴人因繼承而取得之權
利受上訴人侵害，請求回復原狀，其訴訟標的對於共同訴訟之上訴人各人必須合一確
定，故上訴人戊○○一人不服原判決提起上訴，依民事訴訟法第五十六條第一項第一
款規定，其效力及於未提起上訴之其餘上訴人，因而併列其為上訴人，合先敘明。
次查被上訴人主張：被上訴人為兩造之被繼承人林老色之養女，依法對林老色所遺之
財產享有繼承權，被上訴人亦未拋棄繼承權，惟上訴人就林老色之部分遺產即如原判
決附表所示三筆土地（下稱系爭土地）辦理繼承登記時，竟蓄意將被上訴人遺漏，致
被上訴人就系爭土地無法為繼承登記，顯已侵害被上訴人因繼承已取得之權利，上訴
人應負侵權行為損害賠償責任，被上訴人自可請求回復原狀等情。因而依侵權行為之
法則，求為命上訴人塗銷就原判決附表所示之土地於八十四年十一月十一日以繼承為
原因所辦畢之繼承登記，並協同被上訴人就系爭土地各依如原判決附表所示之應繼分
辦理繼承登記之判決（第一審判決被上訴人全部勝訴，上訴人提起上訴，原審就其中
協同辦理繼承登記部分，改判駁回被上訴人在第一審之訴，並駁回上訴人其餘之上訴
。被上訴人就其敗訴部分未聲明不服，上訴人就其敗訴部分提起第三審上訴）。
上訴人則以：被上訴人僅係被繼承人林老色之媳婦仔，而非養女。縱如被上訴人所主
張係養女，依修正前民法第一千一百四十二條第二項前段之規定，祗有婚生子女應繼
分二分之一之繼承權，惟其已於六十七年九月二十三日書立繼承權拋棄證書，表明對
於林老色遺產繼承權之應繼分全部拋棄，自不得再對被繼承人林老色之遺產主張權利
等語，資為抗辯。
原審依審理之結果，以：被上訴人主張之事實，業據其提出戶籍謄本、繼承系統表影
本、土地登記簿謄本及土地登記申請書為證，堪認為真實（一審卷八至九一頁）。查
被上訴人雖係被繼承人林老色於日據時期昭和十一年二月五日（即民國二十五年）所
收養之媳婦仔，惟因嗣無頭對，已經由林老色收養而轉換為養女，並已於民國三十九
年四月二十二日辦畢戶籍登記，有被上訴人提出戶籍謄本為證（一審卷一八四、一八
六、一八七頁），並分別有台北縣板橋市第二戶政事務所檢送之林阿雪與林老色相關
日據時期、民國三十五年設籍暨除戶部分戶籍資料（原審卷八六至九十頁）；台北市
萬華區第一戶政事務所檢送之戶籍謄本（原審卷八四頁）；台北市中正區戶政事務所
檢送之養父姓名補填登記書、台北市萬華區第一戶政事務所八十四年十一月二十三日
所發之除戶戶籍謄本（原審卷六六至七十頁）可稽，且經上訴人於第一審自認在卷（
一審卷一二○頁反面、一七九頁反面），已足證明被上訴人係被繼承人林老色之養女
而有繼承權。上訴人嗣後於原審法院改稱其在第一審就此事實所為之自認與事實不符
，應予撤銷云云，既不能舉證以實其說，殊不足取。按民法第一千一百七十四條所謂
拋棄繼承權，係指全部拋棄而言，如為一部拋棄，為繼承性質所不許，不生拋棄之效
力（參照最高法院六十五年臺上字第一五六三號及六十七年臺上字第三四四八號判例
）。本件上訴人所提出之「繼承權拋棄證書」，被上訴人否認為真正，縱令真正，惟
觀其全文為：「立拋棄證書人巳○○○因先父林老色於民國六十七年九月九日亡故對
其遺下後列不動產本應依法繼承，茲出於拋棄人自由意思願將應繼分全部拋棄由其他
繼承人繼承屬實，依據民法第一千一百七十四條所訂之規定特立本拋棄證書為證，此
致：拋棄人巳○○○  中華民國六十七年九月二十三日」，其後並列載：「不動產標
示臺北市○○段○○段五九八地號  一、旱○貳七八七公頃、同所六○二地號一、旱
○壹四壹壹公頃  以上所有權全部」字樣（一審卷一二二頁）。顯然被上訴人僅係就
被繼承人林老色之部分遺產即台北市○○段○○段五九八地號（嗣調整改為板橋市○
○段二八八地號）及同所六○二地號（嗣調整改為中和市○○段芎蕉腳小段三二七地
號）土地為拋棄之意思，並不及於系爭中和市○○○段二一八之三、二一八之八地號
土地，足見其並非表明對於被繼承人林老色之所有一切之遺產均願拋棄應繼分，揆諸
上開說明，自屬無效，不生拋棄之效力。上訴人以此無效之拋棄繼承書辯稱被上訴人
已拋棄繼承而無繼承權云云，亦不足取。次按，繼承人自繼承開始時，承受被繼承人
財產上一切權利義務；又因繼承關係於登記前已取得不動產物權者，非經登記，不得
處分其物權，民法第一千一百四十八條及第七百五十九條分別定有明文，可知因繼承
而取得之不動產無庸辦理登記，亦無須為繼承之意思表示，於發生繼承之事實時，當
然取得被繼承人之不動產所有權，惟僅未經登記，不得處分其物權而已。又繼承人有
數人時，在遺產分割前，各繼承人對於遺產全部為公同共有，民法第一千一百五十一
條亦定有明文，是以其他共同繼承人嗣後若予侵害，乃係侵害該繼承人已依法取得之
權利，而非侵害該繼承人之繼承權。被上訴人就被繼承人林老色之遺產既依法享有繼
承權，已如前述，而上訴人製作不實之繼承系統表，妄稱僅上訴人為繼承人，於八十
四年十月二十三日持向台北縣中和地政事務所，就系爭土地以繼承為原因，於同年十
一月十一日辦畢繼承登記（八四北中地登字第五四八一七號），有申辦繼承登記有關
文件及土地登記簿謄本、繼承系統表可稽（一審卷十一、十五至三六頁），且為上訴
人所不爭執，上訴人自係侵害被上訴人已依法取得之遺產公同共有之權利。被上訴人
主張因繼承已取得之權利被侵害，依據民法第一百八十四條第一項前段及第二百十三
條第一項侵權行為損害賠償之回復原狀之規定，請求塗銷上訴人就系爭土地所為之上
開繼承登記，自屬應予准許。並說明兩造其餘攻擊防禦方法不予審究之意見，因而就
此部分維持第一審所為上訴人敗訴之判決，駁回其上訴，經核於法並無違背。上訴論
旨，就原審取捨證據、認定事實之職權行使，指摘原判決其敗訴部分不當，求予廢棄
，非有理由。
據上論結，本件上訴為無理由。依民事訴訟法第四百八十一條、第四百四十九條第一
項、第七十八條，判決如主文。
中      華      民      國     九十     年      三      月      二      日
                              最高法院民事第二庭
                                  審判長法官  曾  桂  香
                                        法官  劉  延  村
                                        法官  劉  福  聲
                                        法官  黃  秀  得
                                        法官  陳  國  禎
      右正本證明與原本無異
                                              書  記  官
中      華      民      國     九十     年      三      月     十四     日


司法院資訊處製作；財團法人民間司法改革基金會備份。
